【裁判字號】    99,訴,343
【裁判日期】    990331
【裁判案由】    債務人異議之訴
【裁判全文】
臺灣高雄地方法院民事判決               99年度訴字第343號
原      告  乙○○○
            丙○○
            戊○○
            己○○
            丁○○
前列五人共同
訴訟代理人  蕭永宏律師
被      告  高雄縣美濃鎮農會
法定代理人  甲○○
上列當事人間債務人異議之訴事件，經本院於民國99年3 月25日
言詞辯論終結，判決如下：
    主      文
台灣高雄地方法院九十八年度司執字第一三二二三七號強制執行
事件，關於原告乙○○○、丙○○之執行程序應予撤銷。
原告其餘之訴駁回。
訴訟費用由原告負擔。
    事實及理由
一、原告主張：伊等之被繼承人即訴外人劉連軫於民國84年4 月
    17 日 向被告借款新台幣（下同）250 萬元（下稱系爭借款
    債務），迄今尚未依約完全清償，嗣劉連軫於94年1 月22日
    死亡，惟伊等於繼承開始時因未與劉連軫同居共財，不知劉
    連軫系爭借款債務存在，故未及辦理拋棄繼承或限定繼承，
    而劉連軫並無遺留任何積極遺產，若由伊以自身努力所得財
    產繼續履行上開保證債務，顯失公平，伊自得依修正後民法
    繼承編第1 條之3 第4 項之規定，主張以所得遺產為限對被
    告負清償責任，爰依強制執行法第14條第1 項提起本件訴訟
    。並聲明：本院98年度司執字第132237號強制執行事件，關
    於原告之執行程序應予撤銷。
二、被告則以：縱如原告所言未與劉連軫同居共財，原告並未就
    無法知悉繼承債務存在之事實，及未自劉連軫繼承任何財產
    等事實為舉證，故本件不符無法知悉繼承債務存在，及由原
    告繼續履行債務顯失公平等要件，原告主張顯無理由等語，
    資為抗辯。並聲明：原告之訴駁回。
三、兩造不爭執之事項：
  (一)劉連軫於84年4 月17日向原告借款250 萬元，借款期限自84
    年4 月17日起至89年4 月17日止，系爭借款係撥款至劉連軫
    之帳戶，且系爭借款債務迄今尚未清償完畢，此有統一農貸
    擔保借據乙紙附卷可稽。
  (二)原告嗣聲請本院核發91年度促字第35675 號支付命令，命劉
    連軫應給付2,121,784 元及遲延利息、違約金，該支付命令
    並已確定，此有本院93年2 月26日91年度執字第35969 號債
    權憑證乙紙附卷可稽。
  (三)劉連軫於94年1 月22日死亡，其第一順位之法定繼承人為原
    告，均未向本院聲明拋棄繼承或限定繼承。
  (四)劉連軫於94年1 月22日死亡之遺產經國稅局核定者為坐落高
    雄縣美濃鎮○○段3321、3322地號土地2 筆（權利範圍均非
    全部），該2 筆土地之財產價值經核定為644,750 元，此有
    財政部台灣省南區國稅局旗山稽徵所99年2 月23日南區國稅
    旗山一字第0990002077號函在卷可參（本院卷第41-44 頁）
    。
  (五)被告於98年12月17日執本院92年度執字第35969 號債權憑證
    向本院聲請對原告為強制執行，經本院以98年度司執字第13
    2237號受理在案，現執行程序尚未終結。
四、本件之爭點：
  (一)原告就劉連軫對被告所負之系爭借款債務，有無修正後繼承
    編施行法第1 條之3 第4 項之適用？
  (二)原告得否請求撤銷本院98年度司執字第132237號執行事件之
    強制執行程序？
五、原告就劉連軫對被告所負之系爭借款債務，有無修正後繼承
    編施行法第1 條之3 第4 項之適用？
  (一)按繼承在民法繼承編中華民國98年5 月22日修正施行前開始
    ，繼承人因不可歸責於己之事由或未同居共財者，於繼承開
    始時無法知悉繼承債務之存在，致未能於修正施行前之法定
    期間為限定或拋棄繼承，且由其繼續履行繼承債務顯失公平
    者，於修正施行後，以所得遺產為限，負清償責任。民法繼
    承編施行法第1 條之3 第4 項定有明文。
  (二)查劉連軫於94年1 月22日死亡，其第一順位之法定繼承人為
    原告，均未向本院聲明拋棄繼承或限定繼承，已如前述，是
    原告早於民法繼承編98年5 月22日修正施行前，即94年1 月
    22日已因民法第1147條因被繼承人劉連軫死亡而開始繼承，
    應堪認定。
  (三)次查，原告乙○○○及丙○○自本件借款時起至被繼承人劉
    連軫死亡時止，早因各自婚嫁，均未與被繼承人劉連軫共同
    設籍，此有戶籍謄本附卷可稽（見本院卷第13、14頁），顯
    無從認定乙○○○及丙○○與被繼承人劉連軫有同居共財之
    事實，自難期待乙○○○及丙○○對於被繼承人劉連軫之系
    爭借款債務有所知悉。又被繼承人劉連軫於死亡時留有高雄
    縣美濃鎮○○段3321、3322地號土地2 筆（權利範圍均非全
    部，財產價值合計為644,750 元），已如前述，而乙○○○
    及丙○○並未分割繼承上開不動產，且系爭借款係直接撥款
    至被繼承人劉連軫帳戶，此經被告自承在卷（見本院卷第10
    3 頁），足見乙○○○及丙○○並未因系爭借款而獲有財產
    上利益。職是之故，系爭借款債務因乙○○○及丙○○於繼
    承時無法知悉，以致不能及時主張限定繼承或拋棄繼承，若
    強令乙○○○及丙○○在未自被繼承人劉連軫處取得任何積
    極財產之情況下，仍須以自身努力所獲得之財產繼續清償，
    嚴重影響乙○○○及丙○○之生存權及財產權而顯失公平，
    故本件應認由乙○○○及丙○○繼續履行上開借款債務，顯
    失公平，乙○○○及丙○○主張依民法繼承編施行法第1 條
    之3 第4 項之規定，僅以所得遺產為限，負清償責任，洵屬
    可採。
  (四)再查，原告己○○、戊○○、丁○○於本件借款或被繼承人
    劉連軫死亡時，與被繼承人劉連軫為同一戶籍（見本院卷第
    10 -11、15-17 頁）。己○○、戊○○、丁○○雖主張：己○○自80年間起，即在非屬其戶籍地之空軍航空技術學院任
    職迄今；戊○○、丁○○依序自77年、86年間起即在非設於
    其戶籍地之多家公司任職云云，並提出空軍航空技術學院官
    兵服務軍職經歷證明書、勞工保險被保險人投保資料表等件
    為證（見本院卷第34-38 、111-117 頁），然親子間互動頻
    繁係屬常態，在外工作之子女未必與父母斷絕往來聯繫，甚
    至財產上有交相往來之情形，己○○、戊○○、丁○○僅泛
    稱因工作未與父母同居共財，於繼承開始時無法知悉系爭借
    款債務存在，理由殊非充足。又民法繼承編施行法第1 條之
    3 第4 項適用之要件之一為繼續履行繼承債務「顯失公平」
    ，始以所得遺產為限，負清償責任。質言之，非謂在98年5
    月22日前發生之一般債務之繼承，繼承人一律以因繼承所得
    之遺產為限，負清償責任。主張適用上開條文者，應具體敘
    明有何「顯失公平」之處。查被繼承人劉連軫於死亡時留有
    高雄縣美濃鎮○○段3321、3322地號土地2 筆（權利範圍均
    非全部，財產價值合計為644,750 元），已如前述，己○○
    、戊○○、丁○○已分割繼承上開不動產，各筆土地每人應
    有部分各為2/72，此有高雄縣美濃地政事務所99年3 月15日
    美地一字第099000 1956 號函附土地登記謄本及異動索引各
    乙份在卷可憑（見本院卷第53-94 頁），是己○○、戊○○
    、丁○○已自被繼承人劉連軫處取得積極財產，而本件被告
    聲請執行之金額為1,370,465 元及利息、違約金，核與被繼
    承人劉連軫死亡時所遺財產價值60餘萬元相距非大，且觀諸
    己○○、戊○○、丁○○之稅務電子閘門財產所得調件明細
    表所示（見本院卷第118-159 頁），其等所有之多筆不動產
    價值合計3 百餘萬元，足認己○○、戊○○、丁○○顯有資
    產履行債務。綜合上情，本院認為己○○、戊○○、丁○○
    繼續履行債務並無顯失公平之情形，而無修正後繼承編施行
    法第1 條之3 第4 項之適用。
六、按執行名義成立後，如有消滅或妨礙債權人請求之事由發生
    ，債務人得於強制執行程序終結前，向執行法院對債權人提
    起異議之訴。如以裁判為執行名義時，其為異議原因之事實
    發生在前訴訟言詞辯論終結後者，亦得主張之，強制執行法
    第14條第1 項定有明文。本件乙○○○、丙○○主張由其繼
    續履行系爭保證債務顯失公平，依民法繼承編施行法第1條
    之3 第4 項規定，得以所得遺產為限，負清償責任，自有消
    滅債權人請求之事由發生。從而，乙○○○、丙○○主張系
    爭強制執行事件關於乙○○○、丙○○部分之執行程序應予
    撤銷，洵屬有據。從而，乙○○○、丙○○依強制執行法第
    14條第1 項，請求本院98年度司執字第132237號執行事件，
    關於乙○○○、丙○○之執行程序應予撤銷，為有理由，應
    予准許。至系爭借款債務由己○○、戊○○、丁○○繼續履
    行，並無顯失公平可言，無民法繼承編施行法第1 條之3第4
    項規定之適用，復無消滅或妨礙被告請求之事由發生。從而
    ，己○○、戊○○、丁○○所為之本件請求，洵非正當，應
    予駁回。
七、結論：本件原告之訴為一部有理由，一部無理由，依民事訴
    訟法第79條，判決如主文。
中    華    民    國    99    年    3     月    31    日
                  民事鳳山分庭法  官    何悅芳
正本係照原本作成。
如不服本判決，應於送達後20日內，向本院提出上訴狀並表明上
訴理由，如於本判決宣示後送達前提起上訴者，應於判決送達後
10日內補提上訴理由書（須附繕本）。
中    華    民    國    99    年    3     月    31    日
                                書記官  陳俐嫺

司法院資訊處製作；財團法人民間司法改革基金會備份。
